臺北高等行政法院判決
　　　　　　　　　　　　　　　　　　 95年度訴字第03726號
　　　　　　　　　　　　　　　.
原　　　告　甲○○
訴訟代理人　丁○○
　　　　　　練家雄律師　　　（兼送達代收人）
被　　　告　經濟部智慧財產局
代　表　人　蔡練生（局長）
訴訟代理人　丙○○
參　加　人　乙○○
訴訟代理人　戊○○
上列當事人間因新型專利舉發事件，原告不服經濟部中華民國95
年08月25日經訴字第09506176480號訴願決定，提起行政訴訟，
並經本院裁定命參加人獨立參加本件被告之訴訟。本院判決如下
：
　　主  文
原告之訴駁回。
訴訟費用由原告負擔。
　　事  實
一、事實概要：原告於民國（以下同）91年08月05日以「高爾夫
    木桿桿頭」向被告申請新型專利，經被告編為第00000000號
    審查及再審查，准予專利，並於公告期滿後，發給新型第22
    5054號專利證書。嗣參加人以其有違系爭案核准時專利法第
    98條第2項之規定，不符新型專利要件，對之提起舉發；原
    告分別於94年02月15日、94年07月05日及94年10月12日提出
    系爭專利說明書修正本。案經被告審查，認94年10月12日之
    更正內容與系爭專利93年06月01日之公告本比較，符合系爭
    專利核准時專利法第108條準用第64條第1項第1款之規定准
    予更正，並依該更正後之內容審查，於95年03月22日以（95
    ）智專三(一)02054字第09520212530號專利舉發審定書為「舉
    發成立，應撤銷專利權」之處分。原告不服，提起訴願，經
    訴願決定駁回，原告猶未甘服，遂向本院提起行政訴訟。本
    院因認本件訴訟之結果，參加人之權利或法律上利益將受損
    害，乃依行政訴訟法第42條第1、3項規定，依職權裁定命參
    加人獨立參加本件被告之訴訟。
二、兩造聲明：
　(一)原告聲明：
  1.原處分及訴願決定均撤銷。
  2.訴訟費用由被告負擔。
　(二)被告聲明：
  1.駁回原告之訴。
  2.訴訟費用由原告負擔。
三、兩造之主張：
甲、原告主張：
  (一)按「新型係運用申請前既有之技術或知識，而為熟習該項技
    術者所能輕易完成且未能增進功效時，雖無前項所列情事，
    仍不得依本發申請取得新型專利。」行為時專利法第98條第
    2項固有明文，惟尋釋法意，若具有「增進功效」則符合新
    型專利進步性的要件而仍應准予專利。次按行為時專利審查
    基準等二篇第二章第四節之四、相關新型類型之進步性判斷
    (三)明載：「組合新型，係指將複數個既有之構成要件組合而
    成之新型而言。此種組合新型與集合新型不同之處，在於組
    合新型可產生某一新功效或增進某種功效，為熟習該項技術
    者非能輕易完成。至於集合新型，因未能產生某一新功效或
    增進某種功效，故為熟習該項技術者所能輕易完成且未能增
    進功效者。」是以，新型是否具有進步性，端視其是否能產
    生某一功效或增進某種功效而定，也就是在論斷某一專利案
    件是否有專利法第98條第2項的適用時，應論斷其是否具有
    增進功效。另現行專利審查基準第二篇發明專利實體審查第
    三章專利要件3.5.5明載：「組合發明，指組合先前技術中
    複數個技術手段所構成之發明。若組合發明之技術特徵在功
    能上彼此相互作用而產生新的功效，或組合後之技術效果未
    優於所有單一技術所產生之技術效果的總合，無論其技術特
    徵是否全部或部分已知，均應認定該發明非能輕易完成，具
    進步性。例如由止痛劑及鎮定劑組合而成之醫藥發明，其中
    之鎮定劑本身並無止痛效果，若其能增強止痛劑之止痛效果
    ，應認定該發明具進步性。」是以，論斷是否具有進步性的
    重要依據在於是否具有增進功效。
  (二)系爭案的結構有3個特點，說明如下：
  1.杯狀擊球面板，即主板31與環狀周壁33所形成的杯狀結構。
    此結構的優點在於提供擊球時擊球面板較佳的撓曲彈性。
  2.前側殼件30與後側殼件20的凹凸嵌卡結構，此嵌卡結構使擊
    球面板在打擊後受力變形時，其接合部位不會破裂，提高結
    合強度。
  3.桿頭頸部24設在後側殼件20，此結構使得桿頭在擊球時，擊
    球面板受到的衝擊應力傳導到前、後二殼件30、20的接合端
    時，對接合端是形成壓力，則此壓力會使得前、後二殼件30
    、20結合的更加緊密；相反的，如果將桿頭頸部24'設在前
    側殼件30'，則此時桿頭擊球後，擊球面受到的衝擊壓力傳
    導到前、後殼件的接合端時，對接合端是形成張力，此張力
    會促使後側殼件20'與前側殼件30'分離，因此接合端易產生
    裂縫，甚或桿頭後側殼件20'與前側殼件30'脫離的慘狀。系
    爭案申請專利範圍第7項主張僅以環氧樹脂黏合前、後二殼
    件，不怕桿頭破裂，即是因頸部設在後側殼件，使前側殼件
    擊球後會受壓往後側殼件壓貼，再加上凹凸嵌卡結構拘束結
    合端，使其不會往外翹曲，才可能達成。如果將桿頭頸部設
    在前側殼件，不論是以環氧樹指結合或是以硬焊結合，此二
    種結合方式的強度都不足，桿頭前、後接合端容易破裂，除
    非再以一般焊接方式將前、後二殼件焊接，否則桿頭在長期
    強烈擊球後很容易出現裂縫甚至破裂，導致產品品質不良。
  4.證據一揭示一杯狀擊球面板構造，但無凹凸嵌卡結構；證據
    二揭示有凹凸嵌卡結構，但其頸部是設在前側殼件；證據三
    揭示凹凸嵌卡結構，但無杯狀結構。
  (三)系爭案的結構可以允許單獨以環氧樹指黏合前、後二殼件，
    確實具有增進功效：
  1.原處分理由(六)中指稱組合證據一、二可證系爭案不具進步性
    ，惟證據二的頸部是設在前部份，在證據二發明說明(5)題到
    ：「本發明之球桿頭是由兩組件或部份所形成：一前部份包
    括打擊表面及軸接頭（即頸部）而為一組件，而一後部份組
    成另一組件。將打擊表面及軸接頭成型在一單件中，球桿頭
    之重要的角度關係，即桿頭角、桿柄角及桿面角，被含在一
    單件中。這可容許各球桿頭之這些重要尺寸之高準確性及再
    現性，如上述者。」證據二發明說明(8)題到：「在此結構中
    ，前部份30含有球桿面12及軸接頭18在一起成為一單件，此
    很重要以能較好的維持球桿頭10之重要角度關係，即桿頭角
    、桿柄角與桿面角。」證據二發明說明(9)第4 段題到：「或
    者，後部份32可由塑膠，玻璃纖維，或其他材料形成，且可
    由或不由一射出成型製程所形成。由於球桿之後部份不會承
    受如前部份之相同的應力，所以它可由他材料例如塑膠製成
    。」由此可知，證據二的頸部（軸接頭）一定是與前部份一
    體的，如此才可能準確的控制桿頭角與桿柄角，因此不可能
    將軸接頭設到後部份，因與其發明精神違背，證據二中的凹
    凸嵌卡結構是承受張力，證據二的凹凸嵌卡結構在設計理念
    及其功效上均與系爭案不同，要將證據一、二組合，在基本
    精神上是相衝突的，根本不能組合。證據一或證據二中亦沒
    有任何教示吾人此種組合的可能性。
  2.關於系爭案申請專利範圍第7項藉「環氧樹脂」結合乙節，
    如前所述，其必須是頸部在後側殼件上，且前、後二殼件以
    凹凸嵌卡結構嵌合，才可能僅以環氧樹脂黏合就能應付擊球
    時的強大應力。以證據一或是證據二當不可能單獨使用環氧
    樹脂黏合；系爭案的結構可以允許單獨以環氧樹指黏合前、
    後二殼件，正足以證明其結構設計的巧妙，確實具有增進功
    效，或者說是增進桿頭前、後二殼件的結合強度，其進步性
    是非常明確的。
  (四)原處分理由(七)指稱證據三或證據一、三或證據二、三之組合
    技術能輕易思及並完成。證據三單獨與系爭案比對，證據三
    並無杯狀擊球面結構，當然就沒有增進擊球面撓曲面積的功
    效，證據三不足以證明系爭案不具進步性。結合證據一、三
    可得系爭案結構，也就是說將證據二的凹凸嵌卡結構結合到
    證據一的杯狀擊球面板結構即得系爭案，惟此種結合是否顯
    而易知?由首揭法條的論述，當知其重點在於是否有「增進
    功效」。系爭案同時具有3個結構特徵：「1、杯狀擊球面板
    。2、前後側殼件間的凹凸嵌卡結構。3、頸部設在後側殼件
    。」缺一不可。其功效則在於增進桿頭各殼件間的結合強度
    ，使桿頭擊球面具有較大的撓曲面積，以及可僅使用環氧樹
    脂就能將桿頭黏牢，無虞桿頭破裂；尤其是僅以環氧樹脂黏
    合前、後二殼件，這可以節省非常多的設備投資及生產成本
    ，並可即省工時，同時又能確保產品品質穩定，經得起強烈
    擊球的考驗，確實是具有增進功效。原告認為證據二、三彼
    此在創作理念上相衝突，根本不可能結合。
  (五)原處分理由(八)認為結合證據一至三可證系爭案不具進步，惟
    證據二與證據一、三在基本創作精神上並不相容，根本不能
    結合；退一步說，就算將證據一的杯狀結構、證據二的凹凸
    嵌卡結構，與證據三的凹凸卡結構相結合，其是否為顯而易
    知，仍然是依據此種結合是否有增進功效來判斷。
  (六)系爭案將3種結構特徵組合在一起，屬於組合新型，組合後
    具有增進結構強度的增進功效，並具有產業上的利用價值：
  1.較大的擊球面積及撓曲彈性，使桿頭易於擊球。
  2.結構穩固，不易破裂：
    系爭案利用杯狀擊球面較長的杯垣產生的彈性撓曲變形來吸
    收擊球瞬間產生的強大衝擊應力，並利用凹凸嵌卡結構使前
    側殼件（擊球面）與後側殼件之間獲得穩定的結合，其結合
    強度較證據一的杯狀結構或證據二的凹凸嵌卡結構或證據三
    的凹凸嵌卡結構都來的強。系爭案的凹凸嵌卡結構在擊球受
    力時會受較長杯垣的彈性撓曲變形的作用影響。使其承受較
    小的向外蹺曲的應力，具有增進結構強度的增進功效。
  3.施工簡易，成本低：
    系爭案因為同時具備前述3項結構特徵，因此可以僅以環氧
    樹脂黏著劑黏合前、後殼件，足以應付擊球時強大的衝擊應
    力。雖說以黏著劑接合構件為習用技術，但是以接著劑接合
    高爾夫擊球面則不是一般技術，業者通常不敢如此做，因為
    在長期強力擊球下容易破裂，有損商譽，只有系爭案的結構
    才能經得起強力擊球的強大應力。由於系爭案可以黏著劑接
    合，因此其施工設備將大幅降低，並能提昇生產速度，非常
    具有產業上的利用價值。
  (七)綜上，系爭案具有新穎性、進步性與實用性，確實符合新型
    專利要件。祈請 鈞院撤銷原決定及原處分，並為舉發不成立
    之判決。
乙、被告主張：
  (一)原處分理由(六)已敘明證據一、二技術之組合已揭露系爭專利
    之結構：
  1.原告訴稱：「系爭專利之桿頭頸部24係連結於後側殼件20，
    衝擊應力會使前側殼件30、後側殼件20間結合端形成壓力而
    更加緊密，提供擊球面板較佳的撓曲彈性，加上凹凸嵌卡結
    構使其不易曲翹。」
  2.按系爭案申請專利範圍第1、7項間之差異，僅是以硬焊（br
    azing）或環氧樹脂黏合前、後二殼件30、20。原告雖指稱
    證據二之頸部（軸接頭）與前部件為一體，惟被告於原處分
    理由(六)已敘明證據一、二技術之組合已揭露系爭專利之結構
    ，其中：「...該頸部係一體連結於該後側殼件（證據一有
    將頸部22一體連結於該後座構件20之結構揭示）...。」故
    有關系爭專利之桿頭頸部24連結於後側殼件20之結構，原處
    分及訴願決定皆有釋明係以證據一作結構對應，原告顯有意
    誤導大院為證據二之錯認，尚請鑑明。
  (二)至於系爭案申請專利範圍第7項以「環氧樹脂」環氧樹脂黏
    合一節，實於證據二之說明書第12頁倒數第4行揭示有關球
    桿頭之接合手段：「...它們以熔接、硬焊、或黏著而結合
    在一起以形成一完全的高爾夫球桿頭10。」故有關桿頭之結
    合以熔接、硬焊、或黏著手段者乃屬習知技術，熔接結合更
    可使結合部件成一體，系爭案申請專利範圍第7項仍屬熟習
    該項技術者以舉發證據一、二之組合技術而能輕易思及並完
    成，故系爭案申請專利範圍第7項亦不具進步性。
  (三)原處分係依舉發理由之主張就證據三之個別或與證據一、二
    之技術組合審查系爭專利之專利要件，先予陳明。今證據三
    已具有揭露其殼體51藉於開口54外緣設環狀凹槽（對應於系
    爭專利之環狀凹緣）與面板53（對應於系爭專利之環狀凸緣
    ）之環狀凸條56或圖6之凹凸緣互換型式焊合之；且證據三
    亦有將頸部一體連結於該後側殼件之習知技術的揭露（參第
    1圖），故系爭專利與證據三之個別或與證據一、二之組合
    技術相較，仍屬熟習該項高爾夫球桿頭技術者所能輕易思及
    並完成，系爭專利當不具進步性。
  (四)綜上所述，被告原處分並無違法，敬請駁回原告之訴。
丙、參加人經合法通知未於言詞辯論期日到場，依其參加理由狀
    所載如下：
  (一)本件系爭專利與證據1 、2 均係有關高爾夫桿頭之技術領域
    ；系爭專利申請範圍第1 項中，桿頭之頸部一體連結於後側
    殼件已揭示於證據1 ，且前側殼件及後側殼件藉硬焊結合已
    揭露於證據2 中，故系爭專利申請範圍第1 與證據1 、2 之
    組合技術相較，為熟習該項高爾夫球桿頭技術者能輕易思及
    並簡易置換完成者，依專利法第98條第2 項之規定，系爭專
    利申請範圍第1 項不具進步性。
  (二)系爭案申請專利範圍第7 項以「環氧樹脂」進行黏結，已揭
    示於證據2 說明書第12頁中，且高爾夫球桿頭構件以熔接、
    硬焊、或黏合等技術進行結合，早為公開技術，故系爭案申
    請專利範圍第7 項，為熟習該項高爾夫球桿頭技術者，證據
    1 、2 之組合技術而能輕易思及並完成，亦不具進步性。
  (三)綜上，被告之原處分並未違反專利法規定，爰請求判決駁回
    原告之訴。
　　理  由
一、按凡對物品之形狀、構造或裝置之創作或改良，而可供產業
    上利用者，得依法申請取得新型專利，固為系爭專利核准時
    專利法第97條暨第98條第1項所明定。惟如「申請前已見於
    刊物或已公開使用者」或其「新型係運用申請前既有之技術
    或知識，而為熟習該項技術者所能輕易完成且未能增進功效
    時」，仍不得依法申請取得新型專利，復為同法第98條第1
    項第1 款及第2 項所明定。而對於獲准專利權之新型，任何
    人認有違反前揭專利法第97條至第99條規定者，依法得附具
    證據，向專利專責機關舉發之。
二、本件係原告前於91年08月05日以「高爾夫木桿桿頭」向被告
    申請新型專利，經被告編為第00000000號審查及再審查，准
    予專利，並於公告期滿後，發給新型第225054號專利證書。
    嗣參加人以其有違系爭案核准時專利法第98條第2 項之規定
    ，不符新型專利要件，對之提起舉發；原告分別於94年02月
    15日、94年07月05日及94年10月12日提出系爭專利說明書修
    正本。案經被告審查，認94年10月12日之更正內容與系爭專
    利93年06月01日之公告本比較，符合系爭專利核准時專利法
    第108 條準用第64條第1 項第1 款之規定准予更正，並依該
    更正後之內容審查，於95年03月22日審定為「舉發成立，應
    撤銷專利權」之處分。原告則不服，為如事實欄所載之主張
    。是本件應審究者厥為系爭專利有無違反核准時專利法第98
    條第2 項之規定。
三、本院判斷如下：
  (一)本件系爭第00000000號「高爾夫木桿桿頭」新型專利案，依
    其94年10月12日之更正本所載，，申請專利範圍共7 項，第
    1 項、第7 項為獨立項，其餘第2 項至第6 項為附屬項，其
    申請專利範圍第一項獨立項載以「一種高爾夫木桿桿頭，具
    有一中空主體，該主體之正面形成擊球面，該主體之一端連
    結一向上凸伸之頸部；其特徵在於：該桿頭包含有一後側殼
    件及一前側殼件；該後側殼件為金屬材質，具有一主殼，該
    主殼概呈杯狀且開口朝向前方；該前側殼件亦為金屬材質，
    具有一主板，該主板之形狀大致對應於該主殼之開口形狀，
    由該主板之周緣向後一體凸伸一環狀周壁；該前側殼件係以
    該主板蓋合於該後側殼件之主殼開口前方，並以該環狀周壁
    之後端固接於該開口緣邊；該前側殼件之主板、環狀周壁及
    該後側殼件之杯狀主殼，共同構成前述中空主體，而該主板
    之正面形成前述擊球面；該後側殼件於該主殼之開口緣邊部
    份，設有一由線面中央往內凹陷之環狀凹槽；該前側殼件之
    環狀周壁後端形成有一較靠內圈之環狀凸緣，係嵌入於該環
    狀凹槽內，使該環狀周壁後端與該主殼之開口緣邊形成凹凸
    契合，且接合處之表面形成平順狀，該頸部係一體連結於該
    後側殼件，且該前側殼件之環狀周壁與該後側殼件之開口緣
    邊之間係藉硬焊（brazing ）結合。」等語，至於系爭案申
    請專利範圍第7 項與申請專利範圍第1 項之差異在於：前側
    殼件之環狀周壁與該後側殼件之開口緣邊之間係藉「環氧樹
    脂」結合。而參加人所提舉發證據附件一為系爭專利公報及
    專利說明書公告本；附件二、三係為西元2001年12月05日公
    告之大陸地區第0000000Y號「可增加擊球面撓曲面積的高爾
    夫桿頭」實用新型專利案（下稱證據一）；附件四、五係為
    86年04月21日公告之第00000000號「金屬高爾夫球桿頭及製
    造方法」發明專利案（下稱證據二）；附件六、七係為90年
    05月01日公告之第00000000號「高爾夫木桿桿頭」新型專利
    案（下稱證據三）。
  (二)查證據一係西元2001年12月05日公告之大陸地區第0000000Y
    號「可增加擊球面撓曲面積的高爾夫桿頭」實用新型專利案
    證據二為86年04月21日公告之第00000000號「金屬高爾夫球
    桿頭及製造方法」發明專利案；然證據一所揭示之後座構件
    及證據二之主桿頭構件，相對應於系爭案專利範圍第1 項之
    桿頭具有一中空主體；證據一所揭示之正面構件及證據二之
    球桿面構件，則對應於系爭案之正面形成擊球面；另依證據
    一專利說明書第3 頁第16至22行及圖式第3 圖所示，揭示有
    將頸部22一體連結於該後座構件20之結構，另依證據二其專
    利說明書圖式第4 、6 圖所示，該球桿頭揭示有前部份30、
    後部份32之配對壁間（70、72）如圖14之中間唇緣74與通道
    76相嵌結之結構設計，亦有將頸部22一體連結於該後座構件
    20之結構揭示；則相對應系爭專利之桿頭頸部24連結於後側
    殼件20之結構。上開證據一及證據二均屬有關「高爾夫桿頭
    」之技術範疇，是以，熟悉高爾夫球桿頭技術者，以證據一
    、二之組合技術而能輕易思及並簡易置換完成系爭案申請專
    利範圍第1 項之結構，自不具進步性。
  (三)次查，系爭案申請專利範圍第7 項與申請專利範圍第1 項之
    差異在於：前側殼件之環狀周壁與該後側殼件之開口緣邊之
    間係藉「環氧樹脂」結合。然證據二說明書第12頁倒數第4
    行之球桿頭之接合手段載以：「... 它們以熔接、硬焊、或
    黏著而結合在一起以形成一完全的高爾夫球桿頭10。」等語
    ；故有關桿頭之結合以熔接、硬焊、或黏著手段者乃屬習知
    技術，而「環氧樹脂」亦屬常見之黏著劑，系爭案申請專利
    範圍第7 項仍屬熟習該項技術者以舉發證據一、二之組合技
    術而能輕易思及並完成，故系爭案申請專利範圍第7 項亦不
    具進步性。
  (四)至系爭專利之環狀凹緣及環狀凸緣之技術特徵，惟參以證據
    三即90年05月01日公告之第00000000號「高爾夫木桿桿頭」
    新型專利案，依其專利說明書第7 頁第11行所載「‧‧在於
    該殼體51藉於開口54外緣設環狀凹槽55，且該面板53背面周
    緣設有對應之環狀凸條56，」，且參以該圖式第1 圖亦有將
    頸部一體連結於該後側殼件之習知技術的揭露；足認系爭案
    申請專利範圍第1 、7 項與證據三或與證據一、二之組合技
    術相較，仍屬熟習該項高爾夫球桿頭技術者所能輕易思及並
    完成，當不具進步性。
  (五)另關於系爭案申請專利範圍第2 至6 項附屬項，第2 項將頸
    部採接合於該中空主體之一端，第3 項將前側殼件之環狀周
    壁採由主板向後凸伸之長度為3 至40mm，第4 項有關後側殼
    件之厚度設為0.6 或0.7mm ，第5 項將後側殼件材質限定為
    不銹鋼、鋁或鎂或其合金，第6 項將前側殼件材質限定為鈦
    或其合金者等部分；然查，前側殼件材質限定為鈦或其合金
    者，可見於證據二之軸接頭18與根底16的樞接或見於證據三
    頸管30與殼體20之嵌插或螺接；而環狀周壁長度旨與主殼之
    開口緣邊形成凹凸契合，長度之變換並無具體之技術理由；
    後側殼件之厚度亦落於證據三之說明書第6 頁所揭露0.5 至
    0.9mm 範圍；後側殼件與前側殼件之材質界定亦為材料之簡
    易替換而已，故系爭案申請專利範圍第2 至6 項附屬項所請
    者仍屬熟習該項高爾夫球桿技術者以舉發證據三、或證據一
    至三間之組合技術而能輕易思及並簡易改變而完成，均不具
    進步性。
四、綜上所述，被告認系爭專利有違核准時專利法第98條第2項
    之規定，所為本件「舉發成立，應撤銷專利權」之處分，依
    法自無不合，訴願決定予以維持，亦無違誤。原告徒執前詞
    ，訴請撤銷原處分及訴願決定，為無理由，應予駁回。
五、本件事證已明，兩造其餘主張或答辯，已與本院判決結果無
    涉，爰毋庸一一論列，併此敘明。
據上論結，本件原告之訴為無理由，爰依行政訴訟法第98條第3
項前段，判決如主文。
中　　華　　民　　國　　96　　年　　8　　月　 　9　　日
                       第七庭審判長法  官　李得灶
                                   法  官  林育如
                                   法  官  黃秋鴻
上為正本係照原本作成。
如不服本判決，應於送達後20日內，向本院提出上訴狀並表明上
訴理由，如於本判決宣示後送達前提起上訴者，應於判決送達後
20日內補提上訴理由書（須按他造人數附繕本）。
中　　華　　民　　國　　96　　年　　8　　月　 　9　　日
 　　  　　　　　　　 　　  　     書記官  林苑珍
